臺灣高雄地方法院民事裁定　　　　　100年度消債聲字第159號
聲　請　人　李冬梅
即債 務 人
上列當事人因消費者債務清理事件，聲請免責，本院裁定如下：
    主  文
聲請人即債務人李冬梅不免責。
    理  由
一、按「法院為終止或終結清算程序之裁定確定後，除別有規定
    外，應以裁定免除債務人之債務」、「債務人有下列各款情
    形之一者，法院應為不免責之裁定，但債務人證明經普通債
    權人全體同意者，不在此限：一、於七年內曾依破產法或本
    條例規定受免責；二、隱匿、毀損應屬清算財團之財產，或
    為其他不利於債權人之處分；三、捏造債務或承認不真實之
    債務；四、因浪費、賭博或其他投機行為，致財產顯然減少
    或負擔過重之債務，而生開始清算之原因；五、於清算聲請
    前一年內，已有清算之原因，而隱瞞其事實，使他人與之為
    交易致生損害；六、明知已有清算原因之事實，非基於本人
    之義務，而以特別利於債權人中之一人或數人為目的，提供
    擔保或消滅債務；七、隱匿、毀棄、偽造或變造帳簿或其他
    會計文件之全部或一部，致其財產之狀況不真確；八、故意
    於財產及收入狀況說明書為不實之記載，或有其他故意違反
    本條例所定義務之行為」，消費者債務清理條例第132 條、
    第134 條分別定有明文。又消費者債務清理制度並非在使債
    務人恣意消費所造成之債務，轉嫁予債權人負擔，債務人免
    責制度，應在鼓勵勤勞誠實之債務人，而非縱容債務人奢侈
    浪費，倘債務人於聲請清算前之相當期間內，利用信用金融
    之機會，恣意為非屬通常生活所需之鉅額消費或作奢侈性、
    浪費性之消費，而不在意日後履行返還之能力，反而算計消
    費者債務清理條例中之免責制度，濫用清算程序以規避其應
    負擔之償還責任，自與消費者債務清理條例之立法本旨有違
    。
二、經查：
  (一)聲請人即債務人李冬梅前依消費者債務清理條例（下稱消債
    條例）之規定聲請清算，經本院於民國99年7 月28日以99年
    度消債清字第86號裁定，認聲請人積欠金融機構之債務達新
    台幣（下同）2,624,924 元，堪認有不能清償債務之情事，
    而准予進行清算程序。經本院執行處以99年度司執消債清字
    第127 號事件進行清算程序，就清算財團之財產71,068元製
    作分配表，並將款項匯入各債權人帳戶分配完畢，嗣本院司
    法事務官於100 年8 月31日以99年度司執消債清字第127 號
    裁定終止清算程序確定在案等情，業經本院核閱99年度消債
    清字第86號、99年度司執消債清字第127 號等卷宗內容無訛
    。而在上揭清算程序中，聲請人之全體無擔保及無優先權債
    權人之受償比例僅約1.9 ％。
  (二)本件清算程序終止後，本院為審究聲請人是否應予免責，爰
    發函請各債權人具狀就本件聲請表示意見，經債權人台北富
    邦商業銀行股份有限公司（下稱富邦銀行）、永豐商業銀行
    股份有限公司( 下稱永豐銀行) 、澳商澳盛銀行集團股份有
    限公司、日盛國際商業銀行股份有限公司、國泰世華銀行股
    份有限公司（下稱國泰銀行）、中國信託商業銀行股份有限
    公司（下稱中國信託銀行）、玉山商業銀行股份有限公司、
    花旗（台灣）商業銀行股份有限公司（下稱花旗銀行）、遠
    東國際商業銀行股份有限公司（下稱遠東銀行）均表示不同
    意聲請人免責，此有上揭債權人之陳報狀在卷可稽，則聲請
    人應否為免責，自繫於其是否不具前開消費者債務清理條例
    第134 條之各消極事由而定。
  (三)聲請人所積欠之債務，多係信用卡及信用貸款債務，其自90
    年10月起即陸續持國泰世華銀行、遠東銀行、中國信託銀行
    發行之信用卡預借現金，其中90年10月預借現金計50,000元
    、91年1 月預借現金計26,000元、91年4 月預借現金計40,0
    00元、94年11月預借現金20,000元、94年12月預借現金計40
    ,000元、95年1 月預借現金20,000元、95年3 月預借現金計
    100,000 元；另聲請人於93年1 月、10月、11月及94年11月
    分別向國泰世華銀行、富邦銀行、中國信託銀行、台北國際
    商業銀行（於95年8 月4 日將其信用卡業務轉讓與永豐銀行
    ）辦理通信貸款300,000 元（共60期）、310,000 元、596,
    500 元（共50期）、148,512 元（保易貸專案，共36期），
    此有上開銀行之陳報狀暨消費明細、歷史帳單資料可稽（見
    本院卷第17頁至21頁、第31頁至47頁、第52至54頁、司執消
    債清卷第249 頁至259 頁）。依聲請人上揭消費明細金額觀
    之，聲請人自90年10月起至95年3 月間，共計借款1,651,01
    2 元，平均每月借款31,151元（計算式：1,651,012 元÷53
    個月＝31,151元，元以下四捨五入）。聲請人另於89年、90
    年、93年、94年間均有向國泰世華銀行、遠東銀行、花旗銀
    行申請信用卡餘額代償之紀錄，代償金額合計402,072 元，
    足見聲請人顯然無能力負擔及償還上揭借款，而聲請人就上
    開借款之原因，陳稱係因配偶罹患癌症住院，便向銀行預借
    現金支應生活費用，並以債養債等語（本院卷第59頁），惟
    查，果如聲請人所述因配偶生病而借貸度日，則聲請人在此
    經濟拮据之情況下，理應檢討其理財及生活狀況，減少非屬
    生活所必要之消費，俾在支付生活必要費用之同時，尚能兼
    顧向債權銀行還款。然由聲請人之消費明細資料觀之，聲請
    人仍於90年9 月11日分別持國泰世華銀行、遠東銀行之信用
    卡至台灣大哥大股份有限公司刷卡消費17,796元、18 ,023
    元、於95年1 月26日持中國信託銀行信用卡至莎娜內衣刷卡
    消費10,161元，核上開單筆消費金額均逾萬元，明顯超過其
    日常生活之合理花費，而非屬日常生活所必要之支出，自屬
    不必要之浪費。聲請人就此固稱係因其子及友人偷打電話、
    其姪女擅自刷卡購買內衣，始有如此高額之消費，並非自行
    花用云云（本院卷第60頁），惟抗告人未能具體舉證證明以
    實其說，其主張是否可採，非無可疑。其次，聲請人明知力
    有未逮，卻仍持國泰世華銀行之信用卡，持續於91至94年度
    刷卡繳納國泰人壽保險股份有限公司之保費高達140,158 元
    、10 0,397元、253,247 元、348,040 元、317,269 元；及
    於95年1 至3 月繳納保費90,170元，衡諸商業保險契約係屬
    風險規避或基於儲蓄之目的之非必要商品，自非屬生活必要
    之支出，聲請人猶於負欠其餘債務之際，為求取其保險利益
    之增加，仍勉以信用卡支付高額保費，足徵聲請人於清償能
    力不足之情形下，猶未撙節開銷，據實控制支出，避免不必
    要之花費以降低負債，則其恣意花費任令債務增加至難以負
    擔而終致不能清償，堪認其確有因浪費、賭博或其他投機行
    為，致財產顯然減少或負擔過重之債務，而生開始清算原因
    之情。而上揭債權人亦均表示不同意聲請人予以免責。從而
    ，本院綜合考量上情，認聲請人應不予免責，爰裁定如主文
    。又聲請人雖經本院裁定不免責，惟聲請人若繼續清償債務
    ，而各普通債權人受償額均已達其債權額20％以上者，聲請
    人仍得依消債條例第142 條之規定，向本院聲請裁定免責，
    附此敘明。
中    華    民    國   100    年    12    月    22    日
                          民事第三庭  法  官  郭佳瑛
以上正本係照原本作成。
如對本裁定抗告須於裁定送達後10日內向本院提出抗告狀，並繳
納裁判費新台幣1,000 元。
中    華    民    國   100    年    12    月    22    日
                                      書記官  黃琬婷